臺灣高等法院臺中分院民事判決　　　　 100年度家上字第48號
上　訴　人　丁○○
訴訟代理人　黃茂松律師
複 代理 人　林雅鳳
被 上訴 人　戊○○
訴訟代理人　施瑞章律師
上列當事人間請求確認離婚無效事件，上訴人對於中華民國100
年3月24日臺灣彰化地方法院99年度婚字第407號第一審判決提起
上訴，本院於100年8月9日言詞辯論終結，判決如下：
    主      文
上訴駁回。
第二審訴訟費用由上訴人負擔。
    事實及理由
壹、被上訴人方面：
一、被上訴人於原審起訴主張：兩造於民國（下同）80年10月27
    日結婚，婚後夫妻感情非常融洽，並育有二名子女。被上訴
    人雖於95年間因家庭日常生活支出而積欠卡債，然其後清償
    非常順利。惟上訴人於98年間知悉被上訴人有卡債之事後，
    竟吵著要上訴人先辦假離婚以免波及財產，至卡債完全清償
    後再辦結婚，被上訴人聽信上訴人所言，並顧及家庭和樂而
    於98年12月2日與上訴人辦理假離婚，被上訴人絕無真的要
    離婚之意思；且原本債務由被上訴人自己設法償還，平日家
    裡開銷被上訴人也有支付，也負責其中一名子女開銷，房屋
    既是被上訴人向上訴人的阿姨借款購得，如真要離婚，被上
    訴人當然要房屋所有權的一半，豈會什麼權利都沒有就與上
    訴人離婚？又上訴人待被上訴人辦畢離婚，即對被上訴人提
    出訴訟趕被上訴人搬出，被上訴人始知受騙等語。
貳、上訴人方面
　　上訴人則抗辯如下：兩造是真假離婚不是假離婚，兩造居住
　  之房屋係上訴人母親在婚前80年7月6日贈與上訴人的，為上
    訴人名下的財產，被上訴人本來無權過問，兩造在離婚協議
    書也清楚記載該屋所有權歸上訴人所有，離婚後被上訴人要
    求暫住該屋。兩造因感情不合及經濟壓力而離婚，被上訴人
    係不負責任，且與子女間亦無任何互動，被上訴人因簽賭六
    合彩而積欠很多卡債，不應解釋為家庭支出才有卡債，離婚
    前都是上訴人負擔家計、還替被上訴人還債。被上訴人僅支
    付女兒的學費，兒子從小學開始皆上訴人負責，並負責接送
    等語。
參、原審經審酌兩造所提出之攻擊防禦方法及依外在諸客觀事實
    判斷後，認被上訴人於辦理協議離婚當時，應無離婚真意，
    兩造亦無離婚合意，故被上訴人請求確認兩造間之離婚無效
    ，為有理由，應予准許。上訴人不服第一審判決提起上訴，
    於本院上訴聲明為：(1)原判決廢棄。(2)上開廢棄部分，被
    上訴人在第一審之訴駁回。(3)第一、二審訴訟費用均由被
    上訴人負擔。被上訴人於本院答辯聲明為：(1)上訴駁回。
    (2)訴訟費用由上訴人負擔。
肆、兩造不爭執之事實：
一、兩造於80年10月27日結婚，並育有二名子女，兩造於98年11
    月29日以丙○○○、乙○○為證人，簽立離婚協議書（以下
    稱系爭離婚協議書），並於98年12月2日辦理離婚登記，有
    離婚登記申請書、離婚協議書及戶籍謄本在卷可稽（原審卷
    第8、25、26頁）。
二、本院依職權調閱臺灣彰化地方法院99年度彰簡字第440號卷
    內第16至17頁及第35至36頁土地登記簿謄本，兩造不爭執（
    本院卷第46頁背面）。
伍、本院得心證之理由：
一、按確認之訴非被上訴人有即受確認判決之法律上利益者，不
    得提起。所謂即受確認判決之法律上利益，係指法律關係之
    存否不明確，被上訴人主觀上認其在法律上之地位有不安之
    狀態存在，且此種不安之狀態，能以確認判決將之除去者而
    言（最高法院52年度台上字第1240號判例意旨參照）。本件
    被上訴人主張兩造雖已有離婚之外觀，惟因兩造離婚之形式
    要件不具備，認有離婚無效之原因，乃請求確認兩造離婚無
    效，是兩造之婚姻關係是否存在不明確，致被上訴人法律上
    地位有不安之狀態，揆諸前開說明，被上訴人提起確認兩造
    離婚無效之訴，即有受確認判決之法律上利益，應准予提起
    ，合先敘明。
二、按兩願離婚，應以書面為之，有二人以上證人之簽名並應向
    戶政機關為離婚之登記，民法第1050條定有明文。所稱兩願
    離婚應以書面為之，並應有二人以上證人之簽名，此為民法
    第1050條所規定之方式。再者，民法第1050條規定兩願離婚
    應以書面為之，並應有二人以上證人之簽名，其立法意旨在
    於確實證明當事人確有離婚之合意，而非出於脅迫或詐欺（
    參照最高法院69年度臺上字第105號判決）。而離婚之證人
    ，雖不限於作成離婚證書時或協議離婚時在場之人，然必須
    親自或親聞雙方當事人確有離婚真意之人，始得為證人（參
    照最高法院68年臺上字第3792號判例及69年度第10次民事庭
    決議）。由上揭法條規定及最高法院之判決、決議可知，離
    婚除須具備以書面為之，及有二人以上證人之簽名並應向戶
    政機關為離婚之登記之客觀要式外，離婚當事人其雙方主觀
    上具備之離婚真意及合意，亦為離婚要件所不可或缺；易言
    之，倘離婚當事人雙方不具有離婚之真意或合意，其離婚應
    屬無效。又當事人有無離婚之真意或合意？此存在當事人內
    心之主觀狀態，尚賴法院依外在諸客觀事實判斷。
三、經查，兩造於離婚當時有同住之房屋一棟（房屋坐落彰化市
    ○○○段，建號：02280-000，門牌號：○○街○巷○○號，座
    落土地地號為彰化市○○○段429地號，以下稱系爭不動產
    ），登記於上訴人名下，有彰化縣彰化地政事務所建物所有
    權狀（原審卷第17頁）、（房屋坐落之）土地所有權狀影本
    （原審卷第18頁）各一紙附卷可憑。雖上訴人主張該屋為其
    母親出資購得，於婚前即贈予上訴人，房屋權利與被上訴人
    無關；及證人即上訴人之母親丙○○○到院證稱（原審卷第
    30頁）：該屋是伊出資購買後過戶予上訴人云云；惟證人即
    上訴人之阿姨己○○則於原審法院證陳（原審卷第36背面至
    第37頁）:「（兩造之前住的系爭房子如何來的是否清楚？
    ）房子是因為陳水琴的關係，我姐姐丙○○○才會去買該棟
    房子，陳水琴與我姐姐之前有債權債務的關係，陳水琴欠我
    姐姐錢，我姐姐後來就取得該房子的所有權，詳細的情形我
    並不清楚，該棟房子原來是否是陳水琴所有我也不清楚。」
    、「（之後系爭房子如何過到上訴人名下？）後來兩造要結
    婚房子就換到上訴人名下。」等語，及證人即上訴人之姨丈
    庚○○亦於原審法院證述（原審卷第37頁背面至第38頁）:
    「（兩造之前住的系爭房子如何來的是否清楚？）我知道。
    是因為陳水琴欠上訴人母親丙○○○錢，所以抵讓過來的，因
    為還要添一些錢，錢不夠，丙○○○有與兩造一起來向我借錢
    ，當時兩造要結婚了。當時兩造是從事保險行業，每個月會
    慢慢還錢。」、「（當時系爭房子是否先過到丙○○○名下，
    後來才又過戶到上訴人名下？）系爭房子過戶的事情我並沒
    有過問，房子為何要先過戶給丙○○○再過戶給上訴人我不清
    楚。」、「（兩造如何還錢？）每個月慢慢還錢，沒有固定
    的金額，我借他們的部分，大約總共180萬元。」、「（每
    個月何人來還錢？）有時是兩造一起來，有時候是上訴人來
    。」、「（是否知道還的錢是兩造何人賺的？）應該是兩人
    一起賺的，因為兩人一起工作。」等語甚詳。又上訴人無法
    提出購屋之資金證明，且證人丙○○○為上訴人母親，尚有
    偏頗之虞，而證人己○○、庚○○既為上訴人之親戚，尚且
    能為如上與證人丙○○○不同之證述，且徵諸被上訴人所提
    出之土地銀行活期儲蓄存款存摺（本院卷第62至68頁），確
    與證人庚○○所證「每個月慢慢還錢，沒有固定的金額」一
    情相符，再參諸系爭不動產先於79年7月27日以買賣為原因
    ，自訴外人陳水琴移轉至丙○○○名下，再於80年7月6日過
    戶登記給上訴人時，土地部分的登記原因雖為贈與，但房屋
    部分之登記原因則為買賣，有土地及建物謄本影本附於台灣
    彰化地方法院99年度彰簡字第440號卷第16、17、35、36頁
    、100年度簡上字第28號卷第37至51頁可稽，是以應認證人
    己○○、庚○○之證詞較為可採。故系爭不動產原為訴外人
    陳水琴抵讓給上訴人之母親丙○○○，兩造要結婚時，丙○
    ○○將該屋過戶到上訴人名下，但該屋仍有餘款差額須由兩
    造支付，兩造始向證人庚○○借款補足，再由兩造每月向證
    人庚○○分期還款完畢。依此，被上訴人主張該屋伊有貢獻
    心力購得，伊應有權利等情，尚非無稽。
四、再查，兩造離婚協議書之離婚條件記載：「現居住房由女方
    全權處理。雙方同意放棄財產剩餘請求分配權。」等節，有
    離婚協議書影本（原審卷第25至26頁）附卷可按。另被上訴
    人主張其簽立離婚協議書時尚負有一佰多萬元的卡債，上訴
    人亦陳稱當時被上訴人約有二百萬元之債務或二、三百萬元
    之債務（原審卷第44頁、本院卷第40頁），證人丙○○○亦
    證稱當時被上訴人有二百八十多萬元的債務一情（原審卷第
    30頁背面），是以雖上訴人於簽立離婚協議書後曾給付被上
    訴人20萬元以解決地下錢莊之債務（本院第40頁背面），並
    為被上訴人所自認（原審卷第38頁背面），然對被上訴人當
    時二百多萬元債務而言，無異杯水車薪，上訴人另表示兩造
    間婚前婚後均無互動等情（原審卷第44頁），則依一般經驗
    常情，被上訴人既身負百萬債務，且另無棲身之所，亦無其
    他憑藉可資生活寬裕無虞，倘被上訴人於簽署離婚協議書當
    時，確有與上訴人離婚真意，當不致於對兩造間之房屋、或
    其他財產均約定歸屬上訴人；況上揭房屋之購得被上訴人亦
    有貢獻，有如前述，及依建物及土地所有權狀所載（原審卷
    第17至18頁），該屋總面積達201.41平方公尺、基地有77平
    方公尺，該房屋至少有數百萬之價值，況證人己○○、庚○
    ○亦均證稱兩造之前在協調離婚時，有談到系爭不動產之產
    權問題，後來聽說被上訴人竟然一毛錢都沒有拿就簽離婚協
    議書，渠等很驚訝等語（原審卷第38頁）；且由離婚協議書
    上觀之，被上訴人尚且知其有「財產剩餘請求分配權（應為
    剩餘財產分配請求權之誤）」，則被上訴人應無甘願放棄之
    理；再者，被上訴人於辦理離婚前，平日尚有負擔女兒的學
    費、補習費、每星期五百元的晚餐費用，另有支付水費、電
    費、房屋稅等情，為上訴人所不否認（原審卷第43頁背面）
    ，是被上訴人於辦理離婚前，確有分擔家計；雖被上訴人將
    兩造之定存解約拿去還債，惟上訴人自承其中屬於上訴人的
    錢僅約25萬元一情（原審卷第43頁背面），誠無法與上述房
    屋之價值相比，是上訴人抗辯被上訴人於離婚前都是上訴人
    負擔家計、還替被上訴人還債，所以被上訴人沒有權利要房
    子云云，自非被上訴人未分得房屋任何權利之合理說詞。
五、又查系爭離婚協議書上對「子女之監護」係約定「雙方共同
    監護，長男辛○○、長女壬○○由父母共同行使負擔未成年
    子女權利義務。」，與一般夫妻離婚時係將未成年子女分別
    歸一方單獨監護，而一方有探視權之情形有異，且未約定子
    女之扶養費如何負擔，實足令人質疑兩造離婚之真實性；再
    參以兩造於98年12月2日辦妥離婚登記後，仍同住於系爭不
    動產內，迄100年3月10日上訴人始與二名子女一同搬離系爭
    不動產等情，為上訴人自陳在卷（本院卷第95、96頁），則
    兩造於離婚登記後仍同住一處長達一年三個多月時間，此適
    足以解釋何以未成年子女係共同監護，顯見兩造簽立系爭離
    婚協書時確無分開居住之意，因如確有離婚真意，兩造已感
    情不睦，當無與子女均同住一處之理；況證人丙○○○於原
    審證稱：我們也沒有要趕他出去，是看被上訴人是否會改．
    ．．，但是被上訴人與家庭成員還是沒有互動，還是恐嚇上
    訴人，所以才發存證信函要被上訴人搬走等語（原審卷第30
    頁），倘兩造婚姻確已無法維繫，上訴人及其母親豈可能任
    憑被上訴人繼續與上訴人共同居住於系爭房屋，亦又何必等
    待被上訴人是否會改？況上訴人及其母始終主張系爭不動產
    係母親丙○○○贈予上訴人，被上訴人並無任何出資云云（
    此為本院所不採如上述），當更不可能在兩造真正離婚後仍
    讓被上訴人居住於此，是足證兩造間確無離婚之真意。上訴
    人雖稱兩造雖同住一處，但離婚後並無同房，故係真離婚云
    云，然上訴人於原審法院100年度監字第63號改定監護人事
    件中陳稱兩造還沒有離婚之前即沒有同房等語（筆錄影本見
    本院卷第139頁），是以兩造簽立離婚協議書後是否同房與
    兩造簽立離婚協議書當時，被上訴人是否有離婚之真意及合
    意，實非必然相關。
六、綜上，均足證被上訴人應無離婚之真意，縱上訴人有離婚之
    真意，兩造亦無真離婚之合意。被上訴人所辯渠係因當時在
    外欠債，上訴人為保住系爭不動產不被債權人拍賣求債，而
    應上訴人之要求辦理假離婚一情，應為可採。
七、上訴人另辯稱苟被上訴人確無離婚之真意，何以不於簽立離
    婚協議書告知證人丙○○○及乙○○云云，被上訴人雖不爭
    執未告知二位證人係假離婚，並主張兩造僅係於自家住處時
    說好係假離婚，到了證人丙○○○住處時即未再提起等語（
    本院卷第46頁背面），然查該二位離婚證人，一為上訴人之
    母，一為上訴人之兄，均屬上訴人之至親，被上訴人既意在
    假離婚，以保住一家人所居住之房屋不被債權人查封求償，
    且係應上訴人之要求而簽系爭離婚協議書，當認上訴人之母
    親及兄乙○○均知兩造係為保住居住之系爭不動產而簽署系
    爭離婚協議書，故在簽署系爭離婚協議書未告知二位證人係
    假離婚一節，尚難即推斷被上訴人確有離婚之真意。
八、上訴人又辯稱根據台灣彰化地方法院檢察署檢察官不起訴處
    分書100年度偵字第253號第2頁第11行載明：「三、訊據被
    告戊○○堅決否認有何恐嚇危害安全情事，辯稱：伊沒有寄
    匿名信件予告訴人（即本件上訴人），伊平常與告訴人住一
    起，何必要寫信去恐嚇她，且系爭信件並非伊的字跡，又伊
    係於99年7月22日收到告訴人之存證信函後，就馬上去告訴
    人母親丙○○○住處，因伊與告訴人離婚前有協議可以繼續
    居住於告訴人住處，告訴人不能要求伊搬離...」等語，有
    台灣彰化地方法院檢察署檢察官不起訴處分書乙份在卷（本
    院卷第146至147頁），由此可知，被上訴人戊○○在該署偵
    查中，業已自承：因伊與告訴人（即上訴人）離婚前有協議
    可以繼續居住於上訴人住處等語，足見，兩造是真離婚，非
    假離婚云云，然查被上訴人係因不願搬離系爭房屋而對上訴
    人出言不當，致上訴人對被上訴人提出恐嚇危害安全之告訴
    ，被上訴人在上開案件偵查中所為之辯詞乃係陳述在簽署系
    爭離婚協議書時，兩造約定被上訴人仍可續住系爭不動產內
    ，並未表明兩造確有離婚之合意，反適可證明兩造當時簽署
    系爭離婚協議書時確係假離婚，否則蓋不會為如此往後仍同
    住之約定。
九、至被上訴人於簽署系爭離婚協議書後又親自至彰化市戶政事
    務所辦理離婚登記程序一節，乃係為使兩造簽立之離婚協議
    書更像真離婚，以免被上訴人之債權人求償所致，實為假離
    婚之當然結果，尚難因此而認被上訴人確有離婚之真意。
十、從而，本院依外在諸客觀事實判斷，被上訴人於辦理協議離
    婚當時，應無離婚之真意，兩造亦無離婚之合意。
陸、綜上所述，本件被上訴人主張為可採，上訴人所辯均為無可
    取。從而，被上訴人請求確認兩造間之離婚無效，為有理由
    ，應予准許。是則原審判決准許被上訴人之請求，於法並無
    不合。上訴意旨指摘原判決不當，求予廢棄改判，為無理由
    ，應予駁回其上訴。
柒、本件事證已臻明確，上訴人雖聲請傳訊兩造之小孩辛○○、
    壬○○，然上開二子女分別為82及85年出生，年紀尚幼，且
    兩造究竟有無離婚之真意，實非未成年子女所能知悉，是以
    本院認無傳訊之必要，又兩造其餘陳述及攻擊防禦方法，經
    審酌核與判決結果不生影響，不再一一論述，附此敘明。
據上論結，本件上訴為無理由，依民事訴訟法第449條第1項、第
78條，判決如主文。
中　　華　　民　　國　 100　　年　　8 　　月　　23　　日
                民事第二庭    審判長法  官  邱森樟
                                    法  官  謝說容
                                    法  官  蔡秉宸
以上正本係照原本作成。
如對本判決上訴，須於收受判決送達後20日內向本院提出上訴書
狀，其未表明上訴理由者，應於提出上訴後20日內向本院提出上
訴理由書（須按他造人數附具繕本）。
上訴時應提出委任律師為訴訟代理人之委任狀。具有民事訴訟法
第466條之1第1項但書或第2項之情形為訴訟代理人者，另應附具
律師及格證書及釋明委任人與受任人有該條項所定關係之釋明文
書影本。如委任律師提起上訴者，應一併繳納上訴審裁判費。
                                    書記官  紀美鈺
中　　華　　民　　國　 100　　年　　8 　　月　　23　　日
                                                      Ｓ
??

??

??

??




1


